【裁判字號】    97,訴,1407
【裁判日期】    971216
【裁判案由】    請求撤銷贈與行為等
【裁判全文】
臺灣臺南地方法院民事判決              97年度訴字第1407號
原      告  第一商業銀行股份有限公司
法定代理人  戊○○
訴訟代理人  許世烜律師
被      告  丁○○
                      （現於臺灣高雄戒治所戒治中）
            甲○○
            乙○○
被      告  己○○
兼上一人
訴訟代理人  丙○○
上列當事人間請求請求撤銷贈與行為等事件，經本院於民國97年
12月2日言詞辯論終結，判決如下：
    主  文
被告丁○○與被告甲○○間，於民國九十六年十二月十九日就附
表一所示不動產所為贈與行為應予撤銷；被告甲○○應將附表一
所示不動產，於民國九十七年一月十一日以夫妻贈與為登記原因
所為移轉登記塗銷。
被告甲○○應將附表一所示不動產，於民國九十六年十二月二十
四日所設定擔保債權總額新臺幣壹佰萬元之抵押權塗銷。
被告乙○○與被告己○○間就附表二所示不動產，於民國九十七
年四月七日所為信託行為應予撤銷；被告乙○○應將附表二所示
不動產，於民國九十七年四月七日以信託為原因所為移轉登記塗
銷。
被告丙○○與被告己○○間就附表三所示不動產，於民國九十七
年四月七日所為信託行為應予撤銷；被告丙○○應將附表三所示
不動產，於民國九十七年四月九日以信託為原因所為移轉登記塗
銷。
訴訟費用新臺幣壹萬柒仟佰玖拾元由被告負擔。
   事實及理由
一、本件被告甲○○、乙○○、丙○○、己○○經合法通知，未
    於最後言詞辯論期日到場，核無民事訴訟法第三百八十六條
    所列各款情形，爰依原告之聲請，由其一造辯論而為判決。
二、原告起訴主張：（一）訴外人三菖企業有限公司（以下簡稱
    三菖公司）於民國（下同）94年6月22日向原告借款新臺幣
    （下同）60萬及140萬元；又於96年1月29日向原告借款45萬
    元及105萬元。以上借款由訴外人三菖公司之負責人莊雅清
    及莊雅清之子女即被告丁○○、乙○○、丙○○等四人擔任
    連帶保證人，由該四人於94年6月20日簽訂保證書擔保訴外
    人三菖公司對原告所負之一切債務於本金300萬元為限負連
    帶全部清償責任。以上三菖公司對原告之借款債務尚未全部
    清償，於97年初尚有1,163,559元未償。則被告丁○○、乙○○及丙○○三人就三菖公司上開未償金額，應對原告負連
    帶清償責任。（二）詎：１被告丁○○於96年12月24日將其
    所有如附表一所示不動產設定金額100萬元之抵押權於其妻
    即被告甲○○後，旋即於97年1月11日以夫妻贈與為原因將
    附表一所示不動產所有權移轉登記於被告甲○○（夫妻贈與
    之原因發生日為96年12月19日）。２被告乙○○與丙○○所
    有如附表二、附表三所示不動產分別於97年4月7日及97年4
    月9日以信託為原因將所有權移轉登記於被告丙○○之夫，
    即被告己○○。
    （三）被告丁○○於96年12月24日就附表一所示不動產設定
    金額100萬元於被告甲○○後，又於97年1月11日將附表一所
    示不動產贈與移轉登記於被告甲○○，則附表一所示不動產
    之所有權及該金額100萬元之抵押權，均歸屬於被告甲○○
    ，該金額100萬元抵押權已因混同而消滅。查被告丁○○對
    原告應負連帶保證人之清償責任，卻將其財產無償與其妻，
    顯然有害及原告之債權，茲聲請法院撤銷丁○○與甲○○間
    96 年12月19日所為贈與契約（債權行為）及97年1月11日以
    上開贈與為原因所為移轉登記。贈與契約經撤銷後，附表一
    所示不動產所有權回復為被告丁○○所有，但上開不動產有
    因混同而消滅之金額100萬元第二順位抵押權登記未塗銷，
    此項抵押權登記妨害被告丁○○之所有權，因被告丁○○怠
    於向被告甲○○行使妨害除去請求權，原告以本狀為催告之
    通知，請被告丁○○應向被告甲○○行使所有權妨害除去請
    求權，並依民法第242條之規定，代位被告丁○○向被告甲○○行使所有權妨害除去請求權，命被告甲○○塗銷上開金
    額10 0萬元之第二順位抵押權。（四）被告乙○○及丙○○
    二人對原告均應負連帶保證人之清償責任，豈料，被告乙○○卻分別將其財產即附表二及附表三所示不動產分別於97年
    4 月7日及97年4月9日以信託為原因將所有權移轉登記於被
    告己○○，顯然有害及原告之債權，且被告己○○為被告丙○○之夫，兩人生活關係緊密，被告己○○受信託時應明知
    或可得而知此信託有害及原告之債權，原告茲聲請法院撤銷
    被告乙○○、丙○○與己○○間97年4月7日所為信託行為，
    並將97年4月7日及97年4月9日以上開信託為原因所為之移轉
    登記塗銷。並聲明：１被告丁○○與甲○○間，於96年12月
    19日就附表一所示不動產所為贈與行為應予撤銷；被告甲○○應將附表一所示不動產，於97年1月11日以夫妻贈與為登
    記原因所為移轉登記塗銷。２被告甲○○應將附表一所示不
    動產，於96年12月24日所設定擔保債權總額新臺幣100萬元
    之抵押權塗銷。３被告乙○○與被告己○○間就附表二所示
    不動產，於97年4月7日所為信託行為應予撤銷；被告乙○○
    應將附表二所示不動產，於97年4月7日以信託為原因所為移
    轉登記塗銷。４被告丙○○與被告己○○間就附表三所示不
    動產，於97年4月7日所為信託行為應予撤銷；被告丙○○應
    將附表三所示不動產，於97年4月9日以信託為原因所為移轉
    登記塗銷。
三、被告丁○○則以：我向甲○○的母親借錢所以必須要將如附
    表一所示的不動產過戶給甲○○。我們有誠意要處理對原告
    的債務，等明年二月我出獄以後我就會處理等語資為抗辯。
    並聲明：原告之訴駁回。
四、被告甲○○、乙○○、丙○○、己○○未於最後言詞辯論期
    日到場，惟據其以前到場所為陳述略以：被告甲○○以「被
    告丁○○向我的親戚借貸很多錢，房貸我們都有在繳納，因
    為貸款沒有辦法貸到我的名下，頭期款是丁○○繳納的所以
    我們才請代書連同設定將房屋所有權過戶到我的名下。」、
    被告乙○○及丙○○則以：（之所以會）信託是因為是系爭
    房屋遭黑道恐嚇，這不是屬於被告丙○○、被告乙○○的債
    務，是丁○○個人的債務。我們不方便出面，所以委託給被
    告己○○與仲介去談賣掉的錢要還給原告，但是原告不答應
    。 」等語資為抗辯，並均聲明：原告之訴駁回。
五、原告主張：（一）訴外人三菖公司94年6月22日向原告借款
    60萬及140萬元；又於96年1月29日向原告借款45萬元及160
    萬元。以上借款人由訴外人三菖公司之負責人莊雅清及莊雅
    清之子女即被告丁○○、乙○○、丙○○等四人擔任連帶保
    證人，由該四人於94年6月20日簽訂保證契約書擔保訴外人
    三菖公司對原告所負之一切債務於本金300萬元為限負連帶
    全部清償責任。（二）以上三菖公司對原告之借款債務尚未
    全部清償，於97年初尚有1,163,559元未償。（三）被告丁○○於96年12月24日將其所有如附表一所示不動產設定金額
    100萬元之抵押權予其妻即被告甲○○後，旋即於97年1月11
    日以夫妻贈與為原因將附表一所示不動產所有權移轉登記於
    被告甲○○（夫妻贈與之原因發生日為96年12月19日）。（
    四）被告乙○○與丙○○所有如附表二、附表三所示不動產
    分別於97年4月7日及97年4月9日以信託為原因將所有權移轉
    登記於被告丙○○之夫，即被告己○○等情，業據原告提出
    借據四紙、保證書、放款戶授信明細查詢單、甲○○受贈與
    之之土地及建物（南工段1地號、1842建號）登記謄本、甲○○受贈與之土地及建物（南工段1地號、1842建號）異動
    索引、己○○受乙○○信託之土地及建物（安中段297-3、3
    00-3、301-7、302-6、303-10地號、1823建號）登記謄本、
    己○○受乙○○信託之土地及建物（安中段297-3、300-3、
    301-7、302-6、303-10地號、1823建號）異動索引、己○○
    受丙○○信託之土地及建物（安中段300-2、302地號及1822
    建號）登記謄本及己○○受丙○○信託之土地及建物（安中
    段300-2、302地號及1822建號）異動索引各一份為證，並據
    本院依職權向台南縣永康地政事務所調取被告丁○○將如附
    表一不動產設定抵押權及移轉登記予被告甲○○之全部登記
    資料，核閱無訛，有該所97年10月15日第0970008296號函及
    附件可稽，且為被告丁○○到庭所不爭，堪信為真實。
六、本件之爭點在於：（一）被告丁○○將起訴狀附表一不動產
    設定抵押權100萬元及以贈與為原因移轉登記予被告甲○○
    之行為是否有害原告之債權而得訴請撤銷？（二）被告乙○○、丙○○將如起訴狀附表二、三所示不動產以信託為原因
    移轉登記予被告己○○之行為是否有害原告之債權而得訴請
    撤銷？
七、茲就上開爭點，分述本院得心證理由如下：
 （一）被告丁○○將起訴狀附表一不動產設定抵押權100萬元及
       以贈與為原因移轉登記予被告甲○○之行為是否有害原
       告之債權而得訴請撤銷？
    １按「債務人所為之無償行為，有害及債權者，債權人得聲
      請法院撤銷之。」民法第244條第1項定有明文。按債權人
      之撤銷權之成立，無償行為，只須有客觀要件，即 (１)
      須有債務人之無償行為，(２)須其行為有害於債權即可。
      此與有償行為並須有主觀要件不同，蓋債務人於資力薄弱
      之時，猶為無償行為，有害於債權，甚為明顯，且受益之
      人雖經撤銷，亦不過喪失其無償所得之利益，未受積極之
      損害，故與其保護無償受益之第三人，不若保護權利危殆
      之債權人。查本件被告丁○○於96年12月24日將其所有
      如附表一所示不動產設定金額100萬元之抵押權予其妻即
      被告甲○○後，旋即於97年1月11日以夫妻贈與為原因將
      附表一所示不動產所有權移轉登記於被告甲○○（夫妻贈
      與之原因發生日為96年12月19日），則其係於被告丁○○
      之債權成立後所為之無償行為，至為明確。
    ２復按債務人所為之行為，須有害債權人之債權或權利，所
      謂有害於債權謂減少債務人之一般財產，而致不能滿足債
      權人，如此債務人之資產狀態，謂之無資力，如何謂之無
      資力，通說見解認為於有害行為時，債務人之他財產不足
      滿足一般債權人之事實為必要。而計算其他資力，債務人
      之信用勞務亦應包括在內，惟有計算上之債務超過尚有未
      足，故以支付不能說為可採。又對於任何債權不能與以滿
      足即可行使撤銷權，不以經強制執行而終未獲滿足為必要
      ，苟有可認為縱為強制執行而難獲滿足之效果時，即得行
      使之。至於如何方法認定，則為事實問題，例如債務人自
      認其無資力，或停止支付皆可為証明方法。查訴外人三菖
      公司及被告丁○○、乙○○、丙○○等人對積欠原告之系
      爭1,163,559元之債務，既已停止繳納本息，業據被告丁○○陳明在卷，且被告丁○○名下並無財產，被告乙○○
      九十六年度有執行業務所得、薪資所得、股利憑單各一筆
      ，共183,711元，並有房屋一棟、汽車一部，財產總額為
      411,400元、被告丙○○九十六年度名下有薪資所得、其
      他所得、股利憑單、執行業務所得、租賃所得、股利憑單
      各一筆，共541,095元，並有房屋一棟及汽車一部，財產
      總為458,650元，有本院依職權調取之稅務電子閘門財產
      所得調件明細表可稽，惟乙○○、丙○○上開名下之不動
      產均有向銀行貸款，業據被告丁○○陳明在卷（本院卷，
      164頁），是以亦不足以清償所積欠原告之債務，則被告
      丁○○、乙○○、丙○○等債務人係在在無資力之狀態，
      被告丁○○復於96年12月24日將其所有如附表一所示不動
      產設定金額100萬元之抵押權予其妻即被告甲○○後，旋
      即於97年1月11日以夫妻贈與為原因將附表一所示不動產
      所有權移轉登記於被告甲○○（夫妻贈與之原因發生日為
      96年12月19日），該抵押權因混同而消滅。被告丁○○上
      開所為之無償行為，有害於原告債權，原告訴請撤銷，並
      無不合。被告丁○○及甲○○之贈與契約經撤銷後，附表
      一所示不動產所有權回復為被告丁○○所有，但上開不動
      產有因混同而消滅之金額100萬元第二順位抵押權登記未
      塗銷，此項抵押權登記妨害被告丁○○之所有權，因被告
      丁○○怠於向被告甲○○行使妨害除去請求權，原告以本
      件起訴狀為催告之通知，請被告丁○○應向被告甲○○行
      使所有權妨害除去請求權，並依民法第242條之規定，代
      位被告丁○○向被告甲○○行使所有權妨害除去請求權，
      命被告甲○○塗銷上開金額100萬元之第二順位抵押權，
      於法亦無不合，應予准許。
 （二）被告乙○○、丙○○將如起訴狀附表二、三所示不動產
       以信託為原因移轉登記予被告己○○之行為是否有害原
       告之債權而得訴請撤銷？
    １按信託關係，乃委託人將財產權移轉或為其他處分，使受
      託人依信託本旨，為受益人之利益或特定目的，管理或處
      分信託財產，此觀信託法第一條規定自明。信託財產既須
      移轉其權利於受託人而獨立存在，已非委託人之權利，對
      受託人之債權人而言，委託人之責任財產顯有減少，按諸
      債務人之財產為全體債權人之總擔保之原則，自可能損害
      於委託人之債權人。故信託法第六條第一項規定：「按信
      託行為有害於委託人之債權人權利者，債權人得聲請法院
      撤銷之。」，依本條項規定，只要債務人所為之信託行為
      有害於債權者，債權人即得聲請法院撤銷。亦即不論債務
      人所設立之信託係有償或無償（事實上信託行為移轉財產
      與受託人並無對價關係，無所謂有償無償），凡有害於債
      權人之權利者，均得以撤銷；亦不以委託人於行為時明知
      並受益人於受益時亦知其情事者為限（信託法第六條立法
      理由一參照），債權人均得訴請法院撤銷之，蓋受託人並
      未支付對價，無特別保護之必要。又本條項乃民法第二百
      四十四條之特別規定，除有特別規定外，民法有關債權人
      撤銷詐害行為之規定，亦可適用於撤銷信託行為。
    ２查被告乙○○及丙○○二人對原告均應負連帶保證人之清
      償責任，且被告乙○○及丙○○之資力，均不足清償所積
      欠原告之系爭債務，已如上述，被告乙○○及丙○○卻分
      別將其財產即附表二及附表三所示不動產分別於97年4月7
      日及97年4月9日以信託為原因將所有權移轉登記於被告己○○，顯然有害及原告之債權，原告聲請法院撤銷被告乙○○、丙○○與己○○間97年4月7日所為信託行為，並將
      97年4月7日及97年4月9日以上開信託為原因所為之移轉登
      記塗銷，即為正當。
七、綜上所述，原告本於民法第242條第1項之規定及信託法第6
    條第1項之規定，訴請判決如主文第一、二、三、四項所示
    ，於法有據，應予准許。
八、本件訴訟費用為17,393元（裁判費12,583+提解費4,810元=1
    7,393），爰依民事訴訟法第87條第1項，裁判如主文第五項
    所示。
九、結論：原告之訴為有理由，依民事訴訟法第385條第1項前段
    、第78條、第87條第1項、第85條第1項，判決如主文。
中    華    民    國    97    年    12    月    16    日
                  民事第一庭    法  官  孫玉文
以上正本係照原本作成。
如對本判決上訴，須於判決送達後20日內向本院提出上訴狀。
中    華    民    國    97    年    12    月    16    日
                                書記官  蘇玟心
附表一
┌─┬────────────────────┬─┬────┬────┬───┬───┐
│編│             土  地  坐  落             │地│面    積│權    利│受贈人│贈與人│
│  ├───┬────┬───┬──┬────┤  ├────┤        │      │      │
│號│縣  市│鄉鎮市區○  段  ○○段│地    號│目│平方公尺│範    圍│      │      │
├─┼───┼────┼───┼──┼────┼─┼────┼────┼───┼───┤
│1 │臺南縣│永康市  ○○○段│    │1       │建│6,313.30│17/10000│甲○○│丁○○│
└─┴───┴────┴───┴──┴────┴─┴────┴────┴───┴───┘
┌─┬──┬───────┬───┬─────────────┬──┬───┬───┐
│編│    │              │建築式│建物面積（平方公尺）      │權利│受贈人│贈與人│
│  │    │基  地  坐  落│樣主要├───────┬─────┤    │      │      │
│  │建號│…………………│建築材│樓  層  面  積│附屬建物主│    │      │      │
│  │    │建  物  門  牌│料及房│              │要建築材料│    │      │      │
│號│    │              │屋層數│合          計│及用途    │範圍│      │      │
├─┼──┼───────┼───┼───────┼─────┼──┼───┼───┤
│1 │1842│臺南縣永康市南│住家用│第10層：41.12 │陽台：8.76│全部│甲○○│丁○○│
│  │    │工段1地號     │鋼筋混│              │雨遮：7.33│    │      │      │
│  │    │…………………│凝土造│              │          │    │      │      │
│  │    │臺南縣永康市五│11層樓│              │          │    │      │      │
│  │    │王里中山東路15│      │              │          │    │      │      │
│  │    │8號10樓之2    │      │              │          │    │      │      │
│  ├──┼───────┴───┴───────┴─────┴──┴───┴───┤
│  │備考│共用部分南工段1962建號面積10,284.26平方公尺、權利範圍126/100000         │
│  │    │共用部分南工段1963建號面積4,139.65平方公尺、權利範圍203/100000          │
└─┴──┴────────────────────────────────────┘
附表二
┌─┬────────────────────┬─┬────┬────┬───┬───┐
│編│             土  地  坐  落             │地│面    積│權    利│受託人│信託人│
│  ├───┬────┬───┬──┬────┤  ├────┤        │      │      │
│號│縣  市│鄉鎮市區○  段  ○○段│地    號│目│平方公尺│範    圍│      │      │
├─┼───┼────┼───┼──┼────┼─┼────┼────┼───┼───┤
│1 │臺南市│安南區  ○○○段│    │297－3  │建│52.30   │全部    │己○○│乙○○│
├─┼───┼────┼───┼──┼────┼─┼────┼────┼───┼───┤
│2 │臺南市│安南區  ○○○段│    │300－3  │建│20.55   │全部    │己○○│乙○○│
├─┼───┼────┼───┼──┼────┼─┼────┼────┼───┼───┤
│3 │臺南市│安南區  ○○○段│    │301－7  │養│49.01   │1/17    │己○○│乙○○│
├─┼───┼────┼───┼──┼────┼─┼────┼────┼───┼───┤
│4 │臺南市│安南區  ○○○段│    │302－6  │林│59.77   │1/17    │己○○│乙○○│
├─┼───┼────┼───┼──┼────┼─┼────┼────┼───┼───┤
│5 │臺南市│安南區  ○○○段│    │303－10 │養│61.19   │1/17    │己○○│乙○○│
└─┴───┴────┴───┴──┴────┴─┴────┴────┴───┴───┘
┌─┬──┬───────┬───┬─────────────┬──┬───┬───┐
│編│    │              │建築式│建物面積（平方公尺）      │權利│受託人│信託人│
│  │    │基  地  坐  落│樣主要├───────┬─────┤    │      │      │
│  │建號│…………………│建築材│樓  層  面  積│附屬建物主│    │      │      │
│  │    │建  物  門  牌│料及房│              │要建築材料│    │      │      │
│號│    │              │屋層數│合          計│及用途    │範圍│      │      │
├─┼──┼───────┼───┼───────┼─────┼──┼───┼───┤
│1 │1823│臺南市安南區安│住商用│一層：43.55   │陽台：9.90│全部│己○○│乙○○│
│  │    │中段297－3、30│鋼筋混│二層：43.55   │          │    │      │      │
│  │    │0－3地號      │凝土造│三層：42.81   │          │    │      │      │
│  │    │…………………│4層樓 │四層：26.70   │          │    │      │      │
│  │    │臺南市安南區同│      │合計：156.61  │          │    │      │      │
│  │    │安路262巷43弄 │      │              │          │    │      │      │
│  │    │38號          │      │              │          │    │      │      │
└─┴──┴───────┴───┴───────┴─────┴──┴───┴───┘
附表三
┌─┬────────────────────┬─┬────┬────┬───┬───┐
│編│             土  地  坐  落             │地│面    積│權    利│受託人│信託人│
│  ├───┬────┬───┬──┬────┤  ├────┤        │      │      │
│號│縣  市│鄉鎮市區○  段  ○○段│地    號│目│平方公尺│範    圍│      │      │
├─┼───┼────┼───┼──┼────┼─┼────┼────┼───┼───┤
│1 │臺南市│安南區  ○○○段│    │300－2  │建│8.94    │全部    │己○○│丙○○│
├─┼───┼────┼───┼──┼────┼─┼────┼────┼───┼───┤
│2 │臺南市│安南區  ○○○段│    │302     │建│71.38   │全部    │己○○│丙○○│
└─┴───┴────┴───┴──┴────┴─┴────┴────┴───┴───┘
┌─┬──┬───────┬───┬─────────────┬──┬───┬───┐
│編│    │              │建築式│建物面積（平方公尺）      │權利│受託人│信託人│
│  │    │基  地  坐  落│樣主要├───────┬─────┤    │      │      │
│  │建號│…………………│建築材│樓  層  面  積│附屬建物主│    │      │      │
│  │    │建  物  門  牌│料及房│              │要建築材料│    │      │      │
│號│    │              │屋層數│合          計│及用途    │範圍│      │      │
├─┼──┼───────┼───┼───────┼─────┼──┼───┼───┤
│1 │1822│臺南市安南區安│住商用│一層：47.91   │陽台：    │全部│己○○│乙○○│
│  │    │中段300－2、30│鋼筋混│二層：47.91   │     16.08│    │      │      │
│  │    │2地號         │凝土造│三層：47.91   │          │    │      │      │
│  │    │…………………│4層樓 │四層：29.19   │          │    │      │      │
│  │    │臺南市安南區同│      │合計：172.92  │          │    │      │      │
│  │    │安路262巷43弄3│      │              │          │    │      │      │
│  │    │6號           │      │              │          │    │      │      │
└─┴──┴───────┴───┴───────┴─────┴──┴───┴───┘


司法院資訊處製作；財團法人民間司法改革基金會備份。
